臺灣新北地方法院刑事判決
110年度金訴字第350號
公  訴  人  臺灣新北地方檢察署檢察官
被      告  李聖文







選任辯護人  吳宜財律師
上列被告因違反洗錢防制法等案件，經檢察官提起公訴（110年
度偵字第10650號），本院判決如下：
    主  文
李聖文犯三人以上共同冒用公務員名義詐欺取財罪，處有期徒刑
壹年伍月。未扣案之犯罪所得新臺幣肆萬元沒收，於全部或一部
不能沒收或不宜執行沒收時，追徵其價額。
    事  實
一、李聖文於民國109年9月底某日起，加入由真實姓名年籍不詳、
    微信暱稱「愛馬仕」之成年人所組成之具有持續性、牟利性
    及結構性之詐欺集團犯罪組織（下稱本件詐欺集團），而與
    該集團成員共同意圖為自己不法所有，基於三人以上共同冒
    用公務員名義詐欺取財（起訴書贅載行使偽造公文書部分，
    業經檢察官當庭更正）、非法由自動付款設備取財及洗錢之
    犯意聯絡，先由本件詐欺集團之不詳成員，於109年9月29日
    10時許，致電予張伊芳，假冒係信義分局警官、鄭隊長及檢
    察官，誆稱張伊芳在中國信託商業銀行開立之帳戶涉及洗錢
    且金額達新臺幣（下同）350萬元，因偵辦案件需要，要求
    張伊芳提供50萬元現金及名下元大商業銀行帳號000-000000
    000○○○○○號帳戶（帳號詳卷，下稱元大銀行帳戶）及中華郵
    政帳號000-000000000○○○○○號帳戶（帳號詳卷，下稱中華郵
    政帳戶）之提款卡及密碼作餌，致張伊芳陷於錯誤，於同日
    12時30分許，依指示將50萬元現金、中華郵政與元大銀行之
    提款卡及書寫密碼之紙條均放入信封內，置於其新北市三重
    區大同南路住處樓下之信箱內。李聖文則依「愛馬仕」之指
    示，於同日12時47分許，至上址信箱取走張伊芳放置之上開
    裝有現金與提款卡之信封，並搭乘計程車前往臺北市政府警
    察局中山分局附近之自動提款設備，持上開元大銀行、中華
    郵政帳戶之提款卡插入自動櫃員機並輸入密碼，使自動櫃員
    機辨識系統誤認李聖文係有正當權源之持卡人，而以此不正
    方式接續由自動付款設備取得張伊芳前揭元大銀行（共14萬
    5千元）、中華郵政帳戶（共9萬7千元）內之存款總計24萬2
    千元，再於同日晚上分別前往臺北市林森北路一帶、復興南
    路某公園，將前述24萬2千元及信封內之50萬元交與詐欺集
    團之其他成年成員。李聖文即以此方式製造金流之斷點，掩
    飾特定犯罪所得之來源及去向，並因而獲得4萬元之報酬。
    嗣張伊芳發覺受騙，報警處理，經警調閱現場監視器錄影畫
    面，始循線查悉上情。
二、案經張伊芳訴由新北市政府警察局三重分局移送臺灣新北地
    方檢察署檢察官偵查起訴。
    理  由
一、證據能力之認定：
    按被告以外之人於審判外之陳述，雖不符合刑事訴訟法第15
    9條之1至第159條之4之規定，而經當事人於審判程序同意作
    為證據，法院審酌該言詞陳述或書面陳述作成時之情況，認
    為適當者，亦得為證據，刑事訴訟法第159條之5第1項定有
    明文。查本判決以下援引之被告李聖文以外之人於審判外之
    言詞或書面陳述，雖屬傳聞證據，惟當事人及辯護人於本院
    準備程序時均表示同意作為證據方法而不予爭執，本院審酌
    上開證據資料製作時之情況，尚無違法不當及證明力明顯過
    低之瑕疵，與本案待證事實復具有相當關連性，以之作為證
    據應屬適當，依上開規定，認前揭證據資料均得為證據。至
    非供述證據部分，並無事證顯示係實施刑事訴訟程序之公務
    員因違背法定程序而取得，復經本院依法踐行調查程式，皆
    應有證據能力。
二、認定事實之理由及證據：
    訊據被告就前揭犯罪事實於警詢、偵查及本院審理時均坦承
    不諱，核與證人即告訴人張伊芳於警詢時指述之情節大致相
    符（見109年度偵字第43547號卷【下稱偵卷】第13至16頁）
    ，並有監視器錄影畫面翻拍照片、告訴人名下元大銀行及中
    華郵政帳戶之往來明細、元大銀行存摺及中華郵政存簿儲金
    簿封面及內頁交易明細翻拍照片各1 份附卷可稽（見偵卷第
    19至21頁、第31至37頁），足認被告具任意性且不利於己之
    自白，與上開事證彰顯之事實相符。本件事證明確，被告犯
    行堪以認定，應依法論科。
三、論罪科刑： 
  ㈠罪名：
　　⒈本案詐欺犯罪型態，係需由多人縝密分工方能完成之集團
      性犯罪，除與被告聯繫之「愛馬仕」外，另有以電話詐騙
      告訴人之其他詐欺集團成員，加計被告後，其人數應已達
      3人以上。又刑法第339條之2第1項之以不正方法由自動付
      款設備取得他人之物罪，其所謂「不正方法」，係泛指一
      切不正當之方法而言，並不以施用詐術為限，例如以強暴
      、脅迫、詐欺、竊盜或侵占等方式取得他人之提款卡及密
      碼，再冒充本人由自動提款設備取得他人之物，或以偽造
      他人之提款卡由自動付款設備取得他人之物等等，均屬之
      。本案告訴人因遭本件詐欺集團成員施用詐術而將其名下
      之元大銀行、中華郵政帳戶之提款卡及密碼交與被告，並
      經被告提領其上開帳戶內款項，告訴人雖交付提款卡及密
      碼，惟並未同意由他人使用該提款卡提領帳戶內款項，是
      被告違反告訴人之意思，冒充告訴人本人持卡盜領，依前
      揭說明，即屬刑法第339條之2第1項所謂之「不正方法」
      ，所為自構成該條之以不正方法由自動付款設備取得他人
      之物罪。再被告收取告訴人交付之50萬元現金及提領告訴
      人帳戶內之款項24萬2千元後，即將取得之現金（共74萬2
      千元）上繳共犯而層層轉交，客觀上顯然足以切斷詐騙不
      法所得之金流去向，阻撓國家對詐欺犯罪所得之追查，且
      被告知悉其所為得以切斷詐欺金流之去向，足認其主觀上
      亦具有掩飾、隱匿該財產與犯罪之關聯性，以逃避國家追
      訴、處罰之犯罪意思。又本件詐欺集團成員詐騙告訴人，
      係犯刑法第339條之2第1項、同法第339條之4第1項第1款
      、第2款之罪，為洗錢防制法第3條第1款之特定犯罪，故
      被告收取、提領及交付現金之行為，係屬洗錢防制法第2
      條第2款之洗錢行為。
　  ⒉是核被告所為，係犯刑法第339條之2第1項以不正方法由自
      動付款設備取得他人之物罪、同法第339條之4條第1項第1
      款、第2款之3人以上共同冒用公務員名義詐欺取財罪、洗
      錢防制法第2條第2款、第14條第1項之一般洗錢罪。至公
      訴意旨雖漏未論及刑法第339條之2第1項以不正方法由自
      動付款設備取得他人之物罪，惟該等犯罪事實業據檢察官
      於起訴書之犯罪事實欄詳予載明，此部分僅應為法條之漏
      載，且經本院告知被告該罪名（見本院110年度金訴字第3
      50號卷【下稱本院卷】第128頁），而無礙其防禦權之行
      使。
　㈡共犯之說明：
    按共同正犯之意思聯絡，不限於事前有所協議，其於行為當
    時，基於相互之認識，以共同犯罪之意思參與者，亦無礙於
    共同正犯之成立（最高法院73年台上字第1886號刑事判例意
    旨參照）；若共同實施犯罪行為之人，在共同意思範圍內，
    各自分擔犯罪行為之一部，相互利用他人之行為，以達其犯
    罪之目的，其成立不以全體均參與實施犯罪構成要件之行為
    為要件；參與犯罪構成要件之行為者，固為共同正犯；以自
    己共同犯罪之意思，參與犯罪構成要件以外之行為，或以自
    己共同犯罪之意思，事前同謀，而由其中一部分人實行犯罪
    之行為者，亦均應認為共同正犯，使之對於全部行為所發生
    之結果，負其責任。蓋共同正犯，於合同意思範圍內，組成
    一共犯團體，團體中任何一人之行為，均為共犯團體之行為
    ，他共犯均須負共同責任，初無分別何一行為係何一共犯所
    實施之必要（最高法院88年度台上字第2230號、92年度台上
    字第2824號刑事判決意旨參照）。參以目前遭破獲之電話詐
    騙集團之運作模式，係先以詐騙集團收集人頭通訊門號或預
    付卡之門號及金融機構帳戶，以供該集團彼此通聯、對被害
    人施以詐術、接受被害人匯入受騙款項及將贓款為多層次轉
    帳之使用，並避免遭檢警調機關追蹤查緝，再由該集團成員
    以虛偽之情節詐騙被害人，於被害人因誤信受騙而將款項匯
    入指定帳戶或交付後，除承襲先前詐騙情節繼續以延伸之虛
    偽事實詐騙該被害人使該被害人能再匯入、交付更多款項外
    ，並為避免被害人發覺受騙報警，多於確認被害人已依指示
    匯款或提領現金後，即迅速指派集團成員以臨櫃提款或自動
    櫃員機領款、轉帳等方式將詐得贓款即刻領取殆盡，或儘速
    前往向被害人取款；此外，為避免因於收集人頭帳戶或於臨
    櫃提領詐得贓款，或親往收取款項時，遭檢警調查獲該集團
    ，多係由集團底層成員出面從事該等高風險之臨櫃提款、收
    取款項（即「車手」）、把風之工作，其餘成員則負責管理
    帳務或擔任居間聯絡之後勤人員，然不論接收人頭帳戶金融
    卡供為其他成員實行詐騙所用，或擔任車手工作而負責提領
    款項、取走贓款再交與詐欺集團上游之行為，均為詐欺集團
    犯罪計畫不可或缺之重要環節。故詐欺集團成員彼此間雖因
    分工不同而未必均認識或確知彼此參與分工細節，惟既參與
    該詐欺集團取得被害人財物之全部犯罪計劃之一部分行為，
    相互利用其一部行為，以共同達成不法所有之犯罪目的，未
    逾越合同意思之範圍。從而，被告自應對其參與期間所發生
    詐欺之犯罪事實包括詐欺集團成員冒用公務員身分、以不正
    方法由自動付款設備取得他人之物等所施用之詐術方式、過
    程與所生之全部犯罪結果，共負其責。是被告與所屬本件詐
    欺集團其他成年成員間，互有犯意聯絡及行為分擔，應論以
    共同正犯。
  ㈢罪數：　　
　　被告與所屬詐欺集團成員對告訴人施行詐術，使告訴人將名
    下元大銀行及中華郵政帳戶之提款卡交付被告後，再由被告
    分數次提領，係基於詐欺取財之單一目的而為接續之數行為
    ，所侵害者為同一被害人之財產法益，且各行為相關舉措均
    係在密切接近之時間內實施完成，彼此獨立性極為薄弱，依
    一般社會健全觀念難以強行分開，是在刑法評價上，以視為
    一個舉動之接續施行，合為包括之一行為予以評價，較為合
    理，應論以接續犯之一罪。又被告對告訴人同時所犯刑法第
    339條之2第1項、同法第339條之4條第1項第1款、第2款、洗
    錢防制法第2條第2 款、第14條第1項之罪，係一行為觸犯數
    罪名，為想像競合犯，應依刑法第55條規定從一重之三人以
    上共同冒用公務員名義詐欺取財罪處斷。
  ㈣刑之減輕事由：　　
　  按「犯（洗錢防制法）前2條之罪，在偵查或審判中自白者
    ，減輕其刑」，洗錢防制法第16條第2項定有明文。然按想
    像競合犯之處斷刑，本質上係「刑之合併」，其所謂從一重
    處斷，乃將想像競合犯組成之評價上數罪，合併為科刑一罪
    ，其所對應之刑罰，亦合併其評價上數罪之數法定刑，而為
    一個處斷刑。易言之，想像競合犯侵害數法益者皆成立犯罪
    ，論罪時必須輕、重罪併舉論述，同時宣告所犯各罪名，包
    括各罪有無加重、減免其刑之情形，亦應說明論列，量刑時
    併衡酌輕罪部分量刑事由，評價始為充足，然後依刑法第55
    條前段規定「從一重處斷」，非謂對於其餘各罪可置而不論
    。因此，法院決定處斷刑時，雖以其中最重罪名之法定刑，
    做為裁量之準據，惟於裁量其輕重時，仍應將輕罪合併評價
    在內（最高法院108 年度台上字第3563號、第4405號刑事判
    決意旨參照）。查被告就其在本案中擔任向告訴人收取款項
    、持告訴人所有帳戶之提款卡領款後層轉其他成員之角色分
    工等客觀事實，於警詢、偵查及本院審理時坦承不諱（見偵
    卷第7至12頁、第55至57頁，本院卷第93頁、第133頁），應
    認被告就洗錢罪之主要構成要件事實於偵查及審判中有所自
    白，原應依上開規定減輕其刑；惟被告所犯洗錢罪屬想像競
    合犯其中之輕罪，亦即被告就本案犯行係從一重之三人以上
    共同冒用公務員名義詐欺取財罪論處，就此部分想像競合輕
    罪得減刑部分，僅由本院於後述依刑法第57條量刑時一併衡
    酌該部分減輕其刑事由，附此說明。
　㈤量刑：　
　　爰以被告之責任為基礎，審酌其正值青年，卻不思循正途獲
    取財物，竟為圖一己私利，加入本件詐欺集團，無視政府一
    再宣示掃蕩詐欺集團決心，侵害被害人之財產法益，嚴重破
    壞社會秩序，同時增加檢警查緝及被害人求償之困難，所為
    實有不該；兼衡其在本案犯罪中所扮演之角色及參與犯罪之
    程度、詐取款項金額，兼衡其素行（見卷附臺灣高等法院被
    告前案紀錄表）、犯罪動機、目的、手段、教育程度、家庭
    與經濟狀況（見本院卷第134頁），暨其犯後於本院審理時
    坦承犯行，就其所犯洗錢犯行部分符合洗錢防制法第16條第
    2項減刑要件，及其雖有意與告訴人以37萬元和解，然因告
    訴人要求須全額賠償74萬2千元，致未能達成和解（見本院
    卷第93至94頁、第99頁）等一切情狀，量處如主文所示之刑
    ，以示處罰。
四、沒收之說明：　
　㈠按洗錢防制法於105年12月28日修正，於106年6月28日生效施
    行，其中第18條修正為「犯第14條之罪，其所移轉、變更、
    掩飾、隱匿、收受、取得、持有、使用之財物或財產上利益
    ，沒收之；犯第15條之罪，其所收受、持有、使用之財物或
    財產上利益，亦同（第1項）。以集團性或常習性方式犯第1
    4條或第15條之罪，有事實足以證明行為人所得支配之前項
    規定以外之財物或財產上利益，係取自其他違法行為所得者
    ，沒收之（第2項）。對於外國政府、機構或國際組織依第2
    1條所簽訂之條約或協定或基於互惠原則，請求我國協助執
    行扣押或沒收之案件，如所涉之犯罪行為符合第3條所列之
    罪，不以在我國偵查或審判中者為限（第3項）。」，而關
    於犯罪行為人犯洗錢防制法第14條之罪，其所掩飾之財物本
    身僅為洗錢之標的，難認係供洗錢所用之物，故洗錢行為之
    標的除非屬於前置犯罪之不法所得，而得於前置犯罪中予以
    沒收者外，既非本案洗錢犯罪之工具及產物，亦非洗錢犯罪
    所得，尤非違禁物，自應依上開第18條第1項前段規定予以
    宣告沒收。且此規定係採義務沒收主義，祇要合於前述規定
    ，法院即應為相關沒收之諭知，然該洗錢行為之標的是否限
    於行為人者始得宣告沒收，法無明文，實務上一向認為倘法
    條並未規定「不問屬於犯罪行為人與否均沒收」時，自仍以
    屬於被告所有者為限，始應予沒收。經查，被告依「愛馬仕
    」指示所收取及提領之款項固如事實欄一所示，然被告於本
    案中係負責收取、提領款項後交與「愛馬仕」指定之人，對
    該等款項已無事實上之管領權，自難認告訴人交付之款項及
    被告自告訴人之帳戶內提領之款項即係被告犯洗錢罪之標的
    而為被告所有，自無庸依洗錢防制法第18條第1項前段規定
    宣告沒收。
　㈡另按犯罪所得屬於犯罪行為人者，沒收之，於全部或一部不
    能沒收或不宜執行沒收時，追徵其價額，刑法第38條之1 第
    1 項前段、第3 項分別定有明文。查被告參與本件詐欺犯行
    所可取得之報酬，屬被告犯詐欺取財罪之不法所得，參酌其
    於偵訊時自承其因擔任向告訴人收取現金及提款卡，並持提
    款卡提領款項後交付其他詐欺集團成員等工作，獲得約4萬
    元之報酬乙情（見偵卷第56頁），本件應以4萬元計算其犯
    罪所得，依刑法第38條之1第1項前段、第3項規定宣告沒收
    ，如全部或一部不能沒收或不宜執行沒收時，追徵其價額。
  ㈢至未扣案告訴人所有之元大銀行及中華郵政帳戶提款卡各1 
    張，雖係本件詐欺集團供作被告提領詐騙所得款項之用，然
    既非屬被告所有，且被告於警詢時供稱上開提款卡均已丟棄
    等語（見偵卷第9頁），本院審酌前揭物品皆非違禁物或專
    科沒收之物，且提款卡一經所有人掛失重新申辦即喪失效用
    ，應無再遭詐欺集團成員利用之虞，已欠缺刑法上之重要性
    ，故不予宣告沒收，併此敘明。
五、不另為不受理判決諭知部分：
　㈠公訴意旨雖認被告就本案另涉犯組織犯罪條例第3條第1 項後
    段之參與犯罪組織罪嫌等語。惟按刑罰責任之評價與法益之
    維護息息相關，對同一法益侵害為雙重評價，是過度評價；
    對法益之侵害未予評價，則為評價不足，均為法之所禁。又
    加重詐欺罪，係侵害個人財產法益之犯罪，其罪數之計算，
    核與參與犯罪組織罪之侵害社會法益有所不同，審酌現今詐
    欺集團之成員皆係為欺罔他人，騙取財物，方參與以詐術為
    目的之犯罪組織。倘若行為人於參與詐欺犯罪組織之行為繼
    續中，先後多次為加重詐欺之行為，因參與犯罪組織罪為繼
    續犯，犯罪一直繼續進行，直至犯罪組織解散，或其脫離犯
    罪組織時，其犯行始行終結。故該參與犯罪組織與其後之多
    次加重詐欺之行為皆有所重合，然因行為人僅為一參與犯罪
    組織行為，侵害一社會法益，屬單純一罪，應僅就「該案中
    」與參與犯罪組織罪時間較為密切之首次加重詐欺犯行論以
    參與犯罪組織罪及加重詐欺罪之想像競合犯，而其他之加重
    詐欺犯行，祗需單獨論罪科刑即可，無需再另論以參與犯罪
    組織罪，以避免重複評價。是如行為人於參與同一詐欺集團
    之多次加重詐欺行為，因部分犯行發覺在後或偵查階段之先
    後不同，肇致起訴後分由不同之法官審理，為裨益法院審理
    範圍明確、便於事實認定，即應以數案中「最先繫屬於法院
    之案件」為準，以「該案件」中之「首次」加重詐欺犯行與
    參與犯罪組織罪論以想像競合。縱該首次犯行非屬事實上之
    首次，亦因參與犯罪組織之繼續行為，已為該案中之首次犯
    行所包攝，該參與犯罪組織行為之評價已獲滿足，自不再重
    複於他次詐欺犯行中再次論罪，俾免於過度評價及悖於一事
    不再理原則。至於「另案」起訴之他次加重詐欺犯行，縱屬
    事實上之首次犯行，仍需單獨論以加重詐欺罪，以彰顯刑法
    對不同被害人財產保護之完整性，避免評價不足（最高法院
    109 年度台上字第3945號刑事判決意旨參照）。是就行為人
    參與同一詐欺集團之多次加重詐欺行為，應以數案中「最先
    繫屬於法院之案件」之「首次」加重詐欺犯行與參與犯罪組
    織罪論以想像競合，而其他之加重詐欺犯行則無需另論以參
    與犯罪組織罪，以避免重複評價，至此等其他犯行是否為事
    實上之首次犯行，在所不問。另按同一案件繫屬於有管轄權
    之數法院者，由繫屬在先之法院審判之；依上開規定不得為
    審判者，應諭知不受理之判決，刑事訴訟法第8條前段、第3
    03條第7款分別定有明文。
　㈡經查，被告因於109年9月底某日，加入真實姓名年籍不詳、
    暱稱「愛馬仕」之成年人所組成之同一詐欺集團犯罪組織所
    為加重詐欺取財犯行，經臺灣臺北地方檢察署檢察官以109
    年度偵字第27209號提起公訴，於109年12月8日繫屬於臺灣
    臺北地方法院，由該院於110年11月3日以109年度訴字第119
    2號判處有期徒刑1年4月，尚未確定乙節，有前揭起訴書、
    刑事判決書及臺灣高等法院被告前案紀錄表各1份可查，而
    被告本案被訴參與犯罪組織犯行，係由臺灣新北地方檢察署
    檢察官提起公訴，於110年7月1日繫屬於本院，此有臺灣新
    北地方檢察署110年7月1日函文上本院同日收狀章戳1枚在卷
    為憑（見本院卷第5頁），是被告於本案所為之加重詐欺犯
    行顯非最先繫屬於法院之案件，參照上開最高法院判決意旨
    ，為避免重複評價，當無從將被告參與犯罪組織之行為予以
    割裂再另論一參與犯罪組織罪。從而，本件被告被訴參與犯
    罪組織之部分，應由繫屬在先之法院即臺灣臺北地方法院審
    判，而不得由本院為審判，本院原應就此部分諭知公訴不受
    理之判決，惟公訴意旨既認此部分罪嫌與前開經本院論罪科
    刑部分有想像競合之裁判上一罪關係，爰不另為不受理之諭
    知。
據上論斷，應依刑事訴訟法第299條第1項前段，洗錢防制法第14
條第1項、第2條第2款，刑法第11條前段、第28條、第339條之2 
第1項、第339條之4第1項第1款、第2款、第55條、第38條之1第1
 項前段、第3項，刑法施行法第1條之1第1項，判決如主文。
本案經檢察官周懿君偵查起訴，由檢察官顏汝羽到庭實行公訴。
中　　華　　民　　國　　111 　年　　1 　　月　　26　　日
                 刑事第七庭  審判長法  官  彭全曄

                                   法  官  白承育

                                   法  官  劉思吟
以上正本證明與原本無異。
如不服本判決應於收受送達後20日內向本院提出上訴書狀，並應
敘述具體理由；其未敘述上訴理由者，應於上訴期間屆滿後20日
內向本院補提理由書（均須按他造當事人之人數附繕本）「切勿
逕送上級法院」。
                                   書記官  廖俐婷
中　　華　　民　　國　　111 　年　　2 　　月　　7 　　日
附錄本案論罪科刑法條全文：
中華民國刑法第339條之2：
意圖為自己或第三人不法之所有，以不正方法由自動付款設備取
得他人之物者，處3年以下有期徒刑、拘役或30萬元以下罰金。
以前項方法得財產上不法之利益或使第三人得之者，亦同。
前二項之未遂犯罰之。
中華民國刑法第339條之4：
犯第339 條詐欺罪而有下列情形之一者，處1 年以上7 年以下有
期徒刑，得併科1 百萬元以下罰金：
一、冒用政府機關或公務員名義犯之。
二、三人以上共同犯之。
三、以廣播電視、電子通訊、網際網路或其他媒體等傳播工具，
    對公眾散布而犯之。
前項之未遂犯罰之。
洗錢防制法第14條：
有第2 條各款所列洗錢行為者，處7 年以下有期徒刑，併科新臺
幣5 百萬元以下罰金。
前項之未遂犯罰之。
前2 項情形，不得科以超過其特定犯罪所定最重本刑之刑。